【裁判字號】    98,交聲,3565
【裁判日期】    981231
【裁判案由】    交管條例聲異
【裁判全文】
臺灣板橋地方法院交通事件裁定        98年度交聲字第3565號
原處分機關  交通部公路總局臺北區監理所
異  議  人  建盟大有限公司
法定代理人  連建盟
上列異議人因不服原處分機關於民國98年8 月28日所為北監自裁
字第裁40-C00000000號違反道路交通管理事件裁決書所為處分，
經聲明異議，本院裁定如下：
    主  文
異議駁回。
    理  由
一、按汽車裝載貨物超過核定之總重量、總聯結重量者，處汽車
    所有人罰鍰，並記汽車違規紀錄一次；有上開情形者，應責
    令改正或當場禁止通行，並處一萬元罰鍰，超載十公噸以下
    者，以總超載部分，每一公噸加罰一千元；超載逾十公噸至
    二十公噸以下者，以總超載部分，每一公噸加罰二千元；超
    載逾二十公噸至三十公噸以下者，以總超載部分，每一公噸
    加罰三千元；超載逾三十公噸者，以總超載部分，每一公噸
    加罰五千元，未滿一公噸以一公噸計算，道路交通管理處罰
    條例第二十九條之二第一項、第三項定有明文。
二、原處分意旨略以：異議人即受處分人所屬司機於民國九十八
    年六月二十六日十五時四十五分駕駛車號863-TV之自用一般
    大貨車，行經臺北縣新莊市○○路十七號越堤道（裁決書誤
    載為「新莊市○○路」，應予更正）前，經臺北市政府警察
    局新莊分局員警攔停稽查，於會同駕駛人至附近臺北縣新莊
    市○○路六十八號某地磅處過磅結果，總重量為三十二‧六
    八公噸，已超過核載總重二十一公噸，遂予當場掣單舉發，
    嗣異議人提出申訴，經交通部公路總局臺北區監理所（下稱
    原處分機關）函請舉發警局調查結果，仍認受處分人確有「
    運載混凝土超載超過十一‧六八公噸」之違規事實，乃依道
    路交通管理處罰條例第二十九條第三項之規定，於九十八年
    八月二十八日以北監自裁字裁40-C00000000號裁決書裁處受
    處分人罰鍰新臺幣（下同）三萬四千元，併記違規紀錄一次
    。
三、異議理由略以：監察院於九十二年間曾經對臺北市政府警察
    局提出糾正案，其內容認為地磅業者必須領有營利事業登記
    ，並由警方依據政府採購法辦理委託事宜，程序上始屬合法
    ，才能避免不肖員警與民營業者為不當勾結之弊端。但本案
    負責測量之地磅業者為位於臺北縣新莊市○○路六十八號「
    之無名地磅，該地磅業者未有任何營利事業之登記，已違反
    監察院糾正案之要求，且臺北市政府警察局迄今並無「領有
    營利事業登記證並經本局依政府採購法辦理委託」之地磅業
    者之事實，業為該局所自承，因此上開無名地磅顯非臺北市
    政府警察局依政府採購法所辦理之委託業者，更非屬「領有
    營利事業登記證」之單位，即非屬合法之地磅業者，從而不
    論該地磅是否領有經濟部標準檢驗局之度量衡檢定合格證書
    ，均不可作為處罰依據，否則違反監察院之糾正意旨。又依
    據道路交通管理處罰條例第二十九條之二第四項規定，必須
    「行經有地磅處所一公里內」之前提下，員警始有「指揮過
    磅」、「強制過磅」之權力，是本件之處罰並無合法依據，
    為此聲明異議，請求撤銷原處分等語。
四、經查：
  (一)、異議人所屬司機於九十八年六月二十六日十五時四十五分
      駕駛車號863-TV之自用一般大貨車，行經臺北縣新莊市○
      ○路十七號越堤道前，經臺北縣政府警察局新莊分局員警
      攔停稽查，於會同駕駛人至附近臺北縣新莊市○○路六十
      八號某地磅處過磅結果，總重量為公噸三十二‧六八，已
      超過核載總重二十一公噸，遂予當場掣單舉發等情，有臺
      北縣政府警察局新莊分局九十八年六月二十六日北縣警交
      大字C00000000 號舉發違反道路交通管理事件通知單、交
      通部公路總局臺北區監理所九十八年八月二十八日北監自
      裁字裁40-C00000000 號裁決書各一份在卷可稽。
  (二)、異議人雖以前揭情詞置辯。然查：
  1.政府委託民間過磅業者協助取締超載違規，其原因無非係因
    貨車車體龐大，載重均以公噸為單位，一般磅秤根本無法量
    重，故為測量貨車重量並配合貨車大且重之特性，此類量重
    器具均係於地面設置，令貨車駛停其上再據以測量，此即所
    謂之地磅。惟地磅設備特殊且須占用一定土地面積，故在覓
    地不易及其他技術上無法克服之情況下，公路主管機關實際
    上不可能四處設置地磅，隨時檢測過往貨車之載重情況，故
    為避免警察局使用活動地秤做為過磅取締違規超載造成爭議
    ，並輔警察局執法器材之不足，調查協調民營固定地磅同意
    或簽約供警察局執勤員警使用，故過磅處所除公設地磅外，
    經有中央標準局認證之民間過磅業者，亦無不可。再者，異
    議人所屬司機駕駛系爭車輛裝載貨物，依前開規定，本負有
    依交通勤務警察之指揮停車過磅之義務，且行政程序法第三
    十六條規定：「行政機關應依職權調查證據，不受當事人主
    張之拘束，對當事人有利及不利事項一律注意。」準此，行
    政程序法有關證據之調查係採職權進行主義，由行政機關依
    職權運用可掌握之資料來源，以闡明事實之存在或不存在，
    故其得使用之證據方法，原則上應不受限制，至於調查方法
    為何，自應由該管機關視具體個案需要選擇之（參照法務部
    91 年10 月24日法律字第0910037755號函），而汽車裝載貨
    物超過核定之總重量、總聯結重量，應予處罰，係法律明文
    規定，是舉發機關指揮異議人之車輛前往臺北縣新莊市○○
    路六十八號某地磅處過磅，不過為其取締超載之舉證方式而
    已，其合法性自無庸置疑。且交通警察掣單舉發違反道路交
    通管理處罰條例所列之違規事實，本質上為行政處分，係公
    務員基於職務上之權力，依法就特定之具體事件所為之具公
    法上效果之單方面行政行為，基於公務員為公法上行為具有
    公信力之原則，該行政行為當可被推定為真正，其據以依法
    處分之事實認定亦為正確無誤，本此公信原則，乃立法者賦
    予行政機關制定違反道路交通管理事件統一裁罰基準及處理
    細則，使勤務警員得當機處分，以達其維護交通秩序、安全
    之行政目的。本案舉發員警當時於前揭路段執行勤務，見本
    件異議人所有之大貨車，於前揭時地經執行取締超載勤務之
    員警發現有裝載超重之嫌，經駕駛人同意前往臺北縣新莊市
    ○○路六十八號某地磅處過磅總重三十二‧六八公噸，較核
    定之總重量二十一公噸，超載十一‧六八公噸之事實，是以
    該違規事實明確逕行舉發，而遍閱全部卷證，又查無任何相
    關資料足以佐證本案警員開單舉發有如何不實之處，自堪認
    其所為之舉發正確無誤。
  2.且按度量衡專責機關得對法定度量衡器施予檢定；應經檢定
    之法定度量衡器，未經檢定合格，或未依前條規定重新申請
    檢定合格者，不得為計量使用或備置，度量衡法第十四條、
    第二十條定有明文。又地磅係屬度量衡器，依上揭之規定，
    應受主管機關檢定，於檢定合格之範圍，即得為計量使用，
    以確保公務檢測之公正與公共安全：換言之，公家機關取締
    上開超載之違規，所依據之地磅儀器，如已藉由前述專業公
    權力機關之認證，擔保測量值之正確性後，自足以確保人民
    對於測量值之信服。故本件異議人所有上開車輛於前揭時、
    地，經警方攔下至位於臺北縣新莊市○○路六十八號某地磅
    處過磅，經警核對該車行車執照，其上記載該車載重核重為
    二十一公噸，但過磅秤得三十二‧六八公噸，超載十一‧六
    八公噸，而該地磅站所使用之地磅器號為MUF-644 ，規格屬
    MU-790固定地秤，係經經濟部標準檢驗局於九十八年五月四
    日檢驗合格，有效期限至九十九年五月三十一日止，此有臺
    北縣政府警察局新莊分局九十八年十一月十七日北縣警新交
    字第0980056313號函暨經濟部標準檢驗局度量衡檢定合格證
    書一份附卷可稽。故前揭舉發機關所使用之地磅，在上開時
    、地度量異議人所有車號863-TV自用大客車時，既經國家檢
    驗標準檢測通過，且在檢定合格有效期限內，量測出之數據
    即合乎國家標準規定，其合法性及適用性堪認均符合檢驗及
    使用規範，所磅出系爭車輛總重為三十二‧六八公噸，應係
    無誤，則舉發機關以此數據舉發系爭車輛超載之違規情事，
    核屬有據。
  3.再以臺北縣新莊市○○路六十八號某地磅雖未領有營利事業
    登記證，然舉發機關所使用之地磅，依現有之法令並未限制
    一定需由業經設立登記之營利事業機構方得架設，本件異議
    人違規之事實，既屬明確，縱該地磅處所未領有營利事業登
    記證，亦仍不影響違規事實之認定，對於舉發之效力亦無生
    影響。至異議人所舉之監察院糾正案內容，僅為監察院針對
    九十二年間臺北市政府警察局交通大隊因執行「加強取締砂
    石、土方車執行作為專案」過程草率，內部會計審核稽核未
    盡落實，核有違失案提出糾正，蓋監察院之糾正權係對行政
    院及行政院所屬各機關的工作及設施，有違法或失職時，經
    監察院有關委員會審議後，移送行政院或有關部會，督促其
    注意改善，因此，糾正權性質乃屬事後之監督權，對行政機
    關許多違法失職之工作及設施，於事後指正或「促其注意改
    善」而已，故監察院固於九十二年間曾對臺北市政府警察局
    前揭專案提出糾正，並經內政部於前揭糾正案之復文內表示
    ：「另未來如有合格民間地磅業者可委託過磅時，該局交通
    警察大隊當確依政府採購法相關規定辦理委辦事宜」等語，
    然此對於本件異議人是否有前揭超載違規行為之認定顯不生
    任何影響，無法比附援引認為本件舉發機關以尚未取得營利
    事業登記證之臺北縣新莊市○○路六十八號某地磅進行過磅
    之程序，即屬違法。異議人據此爭執舉發過程之合法性，顯
    係轉移案件爭點，尚無足採，尚難依此解免其所有之車輛超
    載之違規責任。
  4.至於異議人所指原舉發單位違反同條例第二十九條之二第四
    項規定強制過磅部分，按該項規定：「汽車裝載貨物行經設
    有地磅處所一公里內路段，未依標誌、標線、號誌指示或不
    服從交通勤務警察或依法令執行交通稽查任務人員之指揮過
    磅者，處汽車駕駛人新臺幣一萬元罰鍰，並得強制其過磅」
    ，乃在處理汽車駕駛人不服指揮過磅時，得由執勤人員以裁
    處駕駛人罰鍰並強制過磅之方式解決，與本件異議人係因所
    有之車輛違規超載，而以汽車所有人之身分經裁罰之上開依
    據並不相同。本件異議人所有之車號863-TV號自用一般大貨
    車，由駕駛人陳永諒所駕駛，於上開時地超載之事實既已如
    前述，異議人此部分辯解亦無可採。
五、綜上所述，受處分人所有之上揭車輛，確有裝載貨物超過核
    定總重量之違規行為，既經認定，且本件超載重量為十一‧
    六八公噸（三十二‧六八─二十一＝十一‧六八），依道路
    交通管理處罰條例第二十九條之二第三項之規定，超載逾十
    公噸至二十公噸以下者，以總超載部分，每一公噸加罰二千
    元，未滿一公噸以一公噸計算，故本件以十二公噸計，應另
    加罰二萬四元，是原處分機關依前揭道路交通管理處罰條例
    第二十九條之二第三項規定，裁處異議人罰鍰三萬四千元，
    於法自無不合，異議人所辯，並不足取，是本件聲明異議為
    無理由，應予駁回。
據上論結，應依道路交通案件處理辦法第十九條，裁定如主文。
中    華    民    國    98    年    12    月    31    日
                      交通法庭  法  官  李幼妃
以上正本證明與原本無異
如不服本裁定應於送達後5日內向本院提出抗告狀
                                書記官  廖貞音
中    華    民    國    98    年    12    月    31    日

司法院資訊處製作；財團法人民間司法改革基金會備份。
